最高法院民事判決　　　　　　　　　　　110年度台上字第2060號
上　訴　人　張美月
訴訟代理人　林錦隆律師
被 上訴 人　林金柱
　　　　　　林明陽
　　　　　　林敬智
　　　　　　林文義
　　　　　　林正義
　　　　　　林彩鳳
　　　　　　林柏宏
　　　　　　鐘樽蜜
　　　　　　林清森
　　　　　　林瑋盛
　　　　　　林清智
　　　　　　許崇賓律師即林梅雨之遺產管理人
上列當事人間請求分割共有物事件，上訴人對於中華民國109年2
月19日臺灣高等法院臺中分院第二審判決（107年度上字第457號
），提起上訴，本院判決如下：
    主  文
原判決廢棄，發回臺灣高等法院臺中分院。
    理  由
一、本件上訴人主張：坐落臺中市○里區○○段000000000地號
    土地（下合稱系爭土地，分稱各地號土地）為兩造所共有，
    各共有人之應有部分及訴訟繫屬中轉讓情形如原判決附表（
    下稱附表）一、二所示，系爭土地無不能分割之情形，亦無
    不得分割之約定，但兩造無法達成分割之協議，伊請求判決
    分割。1282地號土地為畸零地，被上訴人林金柱、林明陽（
    下合稱林金柱 2人）所有坐落其上之老舊違章建築房屋，已
    無保留之價值，伊分配在該筆土地，可與相鄰由伊與配偶共
    有之同段1283地號土地合併使用。爰依民法第823條、第824
    條規定，求為按如原判決附圖（下稱附圖）二所示方法（下
    稱附圖二方法）為合併分割，並依華聲科技不動產估價師事
    務所（下稱華聲事務所）估價報告為差額補償之判決。
二、被上訴人林金柱2人、林敬智則以：1282地號土地有林金柱2
    人共有之房屋，林敬智所有建物則坐落附圖一編號C 所示土
    地，願依附圖四、四之2 （下合稱附圖四）或附圖三所示方
    法分割（下分稱附圖四、三方法），林金柱 2人繼續維持共
    有，林敬智願與被上訴人林文義分配在一起。林文義則以：
    同意不分土地，所有持分換算面積由林敬智單獨分得，並由
    林敬智為補償。被上訴人林正義、林彩鳳（下合稱林正義 2
    人）、林柏宏、鐘樽蜜、林清森、林瑋盛、林清智則以：同
    意按附圖二方法分割，林正義 2人願繼續維持共有。許崇賓
    律師即林梅雨（於上訴人提起上訴前即民國109年3月13日死
    亡）之遺產管理人（經臺灣士林地方法院 109年度司繼字第
    1842號裁定選任，並具狀向原法院聲明承受訴訟）則以：林
    梅雨未將系爭土地應有部分贈與鐘樽蜜等語，資為抗辯。
三、原審廢棄第一審所為分割方法之判決，改判系爭土地合併分
    割如附圖四編號A 土地分歸林正義、林彩鳳依序按應有部分
    9013/10000、987/10000共同取得；編號A1、B、B7、B8、B9
    土地依序分歸上訴人、林柏宏、林清智、林清森、林瑋盛取
    得；編號C 土地分歸林敬智、林文義依序按應有部分885/10
    00、115/1000共同取得；編號D、R土地分歸鐘樽蜜取得；編
    號E 土地分歸林金柱2人各按應有部分1/2共同取得（下稱系
    爭原物分割方式），及命兩造應付及應受補償金額如附表四
    所示，無非以：系爭土地為兩造共有，各共有人應有部分及
    訴訟繫屬中轉讓情形如附表一、二所示，其中除林梅雨否認
    贈與而未同意鐘樽蜜聲請承當訴訟，不喪失訴訟權能，仍為
    適格之當事人外，其餘移轉登記之受讓人，均經兩造同意而
    合法承當訴訟。系爭土地業經都市計劃編定為住宅區，無因
    物之使用目的而不能分割，兩造就系爭土地無不分割之約定
    ，因無法達成分割協議，且原共有人相同，到場之當事人均
    同意合併分割，則上訴人依民法第823條第1項、第824條第2
    項至第 5項規定，請求合併分割系爭土地，即屬有據。法院
    判決分割方法固不受共有人主張之拘束，惟仍應斟酌各共有
    人之意願、利害關係及其分得部分所得利用之價值、成物不
    毀原則，並兼顧原可按其應有部分使用土地之其他共有人利
    益。林金柱2人、林正義2人分別願意於分割後繼續維持共有
    ，而林敬智表示將取得林文義之應有部分，林文義亦出具同
    意書（下稱系爭同意書），參諸勘驗測量系爭土地現況，分
    別有附圖一坐落1263地號土地編號A 所示林文義與訴外人林
    文政、林文錦、林文山共有；編號B、C、D 所示依序為林柏
    宏、林敬智、鐘樽蜜所有；編號E （含附圖三編號B8、B9所
    示宮廟）所示由林瑋盛之父親林明火及訴外人林正乾共有；
    1282地號土地編號F、G 所示依序為林金柱2人、林彩鳳所有
    之房屋，均尚堪使用，除林彩鳳表示同意拆除編號G 所示房
    屋，林明火亦願主動拆除宮廟外，其餘均表示要保留房屋。
    上訴人係於 103年10月16日始購買系爭土地應有部分，對各
    共有人之分管使用狀況，當知之甚稔，其未舉證證明不知悉
    系爭土地之使用情形，自應受分管契約之拘束。1282地號土
    地雖屬不可單獨建築使用之畸零地，惟仍得與鄰地協議調整
    地形或合併使用，非無經濟價值，如採附圖二方法分割，由
    上訴人分得1282地號土地，將使林金柱 2人之房屋被拆除，
    自非公平適當。無論採附圖三、四方法分割，鐘樽蜜、林敬
    智 2人、林柏宏於1263地號土地之分配位置，大致相同，惟
    上訴人、林彩鳳 2人、林清森、林瑋盛按各應有部分比例換
    算可分得土地面積，依序為 101.36㎡、171.20㎡、85.60㎡
    、69.85㎡，如採附圖三方法分割，上訴人、林彩鳳2人僅依
    序分得79.55㎡、80.98㎡；林清森、林瑋盛反可依序分受95
    .70㎡、97.80㎡，亦非公平。經審酌兩造之聲明、共有物之
    性質、分管情形、經濟效用及全體共有人之利益，按附圖四
    方法以系爭原物分割方式為分割，上訴人、林彩鳳 2人所可
    分得面積與其應有部分換算面積，差距較少，兩造各分得之
    土地，尚稱完整，且原坐落系爭土地上之房屋，大多能保存
    ，可提高分得土地之利用價值及經濟效益，對兩造無不利或
    不便，亦無獨厚部分共有人而損及他共有人權益或有害社會
    經濟效用之情形，應較為公平合理。又兩造按系爭原物分割
    方式為分割，實際所取得之土地價值，與按應有部分可受之
    分配，互有增減，經華聲事務所鑑定結果，兩造應按附表四
    所示應付及應受補償方式，互為金錢找補。爰將系爭土地合
    併分割如系爭原物分割方式，並互為金錢補償如附表四所示
    等詞，為其判斷之基礎。
四、按訴訟繫屬中為訴訟標的之法律關係，雖移轉於第三人，除
    該第三人經兩造同意，聲請代當事人承當訴訟，或由法院以
    裁定許其承當訴訟外，於訴訟無影響。此觀民事訴訟法第 2
    54條第1項、第2項規定自明。是分割共有物訴訟繫屬中，共
    有人將其應有部分移轉登記予第三人（含其他共有人），該
    受移轉登記之第三人倘未經合法承當訴訟，本於當事人恆定
    原則，移轉人仍為適格之當事人，自可繼續以其本人之名義
    實施訴訟行為而受分配，法院亦應按原共有關係為共有物之
    分割。查原審既認林梅雨因否認將其應有部分贈與移轉登記
    予鐘樽蜜，未同意鐘樽蜜聲請承當訴訟，而不喪失訴訟權能
    ，仍為適格之當事人，卻以變動後兩造共有狀態為分割，不
    無違誤。次按分割共有物係以消滅共有關係為目的，其分割
    方法，除部分共有人曾明示就其分得部分，仍願維持共有關
    係，或有民法第824條第4項規定情形外，不得將共有物之一
    部分歸部分共有人共有，創設另一新共有關係。林文義所出
    具系爭同意書僅記載：「同意本人不分配土地持分，本人對
    系爭土地持分換算之面積由林敬智一人單獨分得，並由林敬
    智一人補償本人」（見原審卷二第 137頁），其有無願與林
    敬智同受系爭土地之原物分配而繼續保持共有，並不明瞭。
    原審未予究明，遽將附圖四編號C 土地分歸林敬智、林文義
    依序按應有部分885/1000、115/1000共同取得，而為創設新
    共有關係之分割，亦嫌速斷。原審未調查說明共有人間就系
    爭土地之使用現況，有如何之分管契約存在，遽謂上訴人應
    受分管契約之拘束，尤有判決不備理由之違法。上訴論旨，
    指摘原判決不當，求予廢棄，非無理由。末查，如附表三所
    示各共有人應負擔訴訟費用之比例，合計非等於1 ，案經發
    回，宜併注意及之。
五、據上論結，本件上訴為有理由。依民事訴訟法第477條第1項
    、第478條第2項，判決如主文。
中    華    民    國   111    年    5     月    19    日
                      最高法院民事第九庭
                          審判長法官  盧  彥  如  
                                法官  吳  麗  惠  
                                法官  林  麗  玲  
                                法官  汪  漢  卿  
                                法官  張  恩  賜  
本件正本證明與原本無異
                                      書  記  官
中    華    民    國   111    年    5     月    25    日